ACORDAO-COMPLETO-2484887

ACÓRDÃO 16666/2021 ATA 34/2021 - PRIMEIRA CÂMARA

VISTOS, relatados e discutidos estes autos de Tomada de Contas Especial instaurada pelo Fundo Nacional de Desenvolvimento da Educação, em desfavor de Sérgio Hideki Hiura, Prefeito de Santo Antônio do Tauá/PA na gestão 2013-2016, em razão da omissão no dever de prestar contas dos recursos repassados ao Município, à conta do Programa Dinheiro Direto na Escola, PDDE/2013,
ACORDAM os Ministros do Tribunal de Contas da União, reunidos em sessão de 1ª Câmara, ante as razões expostas pelo Relator, em:
9.1. julgar irregulares as contas de Sérgio Hideki Hiura, com fulcro nos arts. 1º, inciso I, 16, inciso III, alíneas "a" e "b", da Lei 8.443/1992;
9.2. aplicar ao sr. Sérgio Hideki Hiura a multa prevista no art. 58, inciso I, da Lei 8.443/1992, c/c o art. 23, inciso III, da mesma Lei, e com o art. 209, § 4º, do Regimento Interno do TCU, no valor de R$ 8.000,00 (oito mil reais) , fixando-lhe o prazo de quinze dias, a contar da notificação, para que comprove, perante este Tribunal, o recolhimento da dívida aos cofres do Tesouro Nacional (art. 214, inciso III, alínea "a", do RI/TCU) , atualizada monetariamente desde a data deste Acórdão até a data do efetivo recolhimento, se for paga após o vencimento, na forma da legislação em vigor;
9.3. autorizar, desde logo, nos termos do art. 28, inciso II, da Lei 8.443/1992, a cobrança judicial da dívida, caso não atendida a notificação;
9.4. remeter cópia deste Acórdão à Procuradoria da República no Estado do Pará, com fundamento no art. 12, inciso IV, da Lei 8.443/1992, c/c o § 7º do art. 209 do Regimento Interno do TCU, para o ajuizamento das ações que considerar cabíveis; e
9.5. remeter cópia desta deliberação ao FNDE.

Tomada de Contas Especial instaurada pelo Fundo Nacional de Desenvolvimento da Educação, em razão da omissão no dever de prestar contas dos recursos repassados ao Município de Santo Antônio do Tauá/PA na gestão 2013-2016, à conta do Programa Dinheiro Direto na Escola, PDDE/2013.

Primeira Câmara

Prefeitura Municipal de Santo Antônio do Tauá/PA.

3. Interessados/Responsáveis:
3.1. Interessado: Fundo Nacional de Desenvolvimento da Educação (00.378.257/0001-81).
3.2. Responsável: Sérgio Hideki Hiura (XXX.134.352-XX).

13.1. Ministros presentes: Benjamin Zymler (na Presidência), Vital do Rêgo e Jorge Oliveira.
13.2. Ministros-Substitutos presentes: Augusto Sherman Cavalcanti (Relator) e Weder de Oliveira.

AUGUSTO SHERMAN

Adoto como relatório a instrução da SecexTCE (peça 39) , com a qual se manifestaram de acordo os titulares da Secretaria (peças 40 e 41) e o representante do MP/TCU (peça 43) . Transcrição com ajustes de forma considerados pertinentes.
"INTRODUÇÃO
 Trata-se de tomada de contas especial instaurada pelo Fundo Nacional de Desenvolvimento da Educação - FNDE, em desfavor do Sr. Sérgio Hideki Hiura, ex-prefeito do município de Santo Antônio do Tauá-PA (gestão 2013/2016) , ante a omissão no dever de prestar contas dos recursos repassados ao referido município na modalidade fundo a fundo, à conta do Programa Dinheiro Direto na Escola - PDDE, no exercício de 2013. O referido Programa tinha por objeto que 'os recursos financeiros, repassados em caráter suplementar, seriam destinados à cobertura de despesas de custeio, manutenção e de pequenos investimentos, que concorram para a garantia do funcionamento e melhoria da infraestrutura física e pedagógica dos estabelecimentos de ensino' (peça 1, p. 18) .
HISTÓRICO
2. Para a execução do Programa Dinheiro Direto na Escola - PDDE/2013, programa de ação continuada, o FNDE repassou ao Município de Santo Antônio do Tauá-PA, em 2013, a importância de R$ 242.640,00, conforme as seguintes ordens bancárias (peça 1, p. 18) : 
	ORDEM BANCÁRIA
	VALOR EM REAIS
	DATA

	2013OB500157
	236.160,00
	30/04/2013

	2013OB500291
	6.480,00
	30/04/2013

3.	O motivo para a instauração desta Tomada de Contas Especial foi a omissão no dever legal de prestar contas dos recursos transferidos à conta do Programa Dinheiro Direto na Escola - PDDE/2013, tendo em vista que o prazo para prestar contas encerrou-se em 30/4/2014 (peça 1, p. 18) , mas, até aquela data, não foi confirmado o envio da prestação de contas para o FNDE.
4.	No âmbito do TCU, verificou-se, da análise dos documentos presentes nos autos, que o Sr. Sérgio Hideki Hiura, ex-prefeito do município de Santo Antônio do Tauá-PA, durante o período de 2013/2016, era a pessoa responsável pela gestão dos recursos federais recebidos por meio do PDDE/2013 e, no entanto, não tomou as medidas para a devida prestação de contas, sendo, portanto, o responsável pelo prejuízo apurado nesta Tomada de Contas Especial; verificou-se ainda a ausência de corresponsabilidade, visto que o prazo para prestação de contas encerrou-se em 30/4/2014, dentro do período de gestão Deste responsável.
5.	Desse modo, a instrução inicial, a cargo da SECEX/MG, considerou, com a concordância do corpo diretivo (peças 4-5) , que deveria ser promovida a citação do Sr. Sérgio Hideki Hiura, para que apresentasse alegações de defesa quanto à não comprovação da boa e regular aplicação dos recursos recebidos do Fundo Nacional de Desenvolvimento da Educação - FNDE referentes ao Programa Dinheiro Direto na Escola - PDDE 2013, bem como para que se manifestasse quanto à omissão no dever de prestar contas do referido ajuste.
6.	A citação foi realizada mediante Ofício Secex/MG 2.631/2017, de 9/11/2017, presente na peça 6. Apesar de o Sr. Sérgio Hideki Hiura ter tomado ciência do expediente que lhe foi encaminhado, tendo inclusive solicitado prorrogação de prazo, a qual lhe foi concedida, até 19/1/2018, (peças 8-10) , decorrido o novo prazo fixado não atendeu a citação e não se manifestou quanto às irregularidades verificadas.
7. Nos termos do art. 12, § 3º, da Lei 8.443/1992, ao não responder à citação expedida por esta Corte de Contas, o responsável torna-se revel, para todos os efeitos, dando-se prosseguimento ao processo. 
8.	Assim, transcorrido o prazo regimental fixado e mantendo-se inerte o aludido responsável, propôs-se, conforme instrução presente na peça 11, com os pronunciamentos concordantes (peças 12-13) , fosse o Sr. Sérgio Hideki Hiura considerado revel, julgando-se irregulares suas contas, condenando-o ao recolhimento do débito apurado e aplicando-se a multa prevista no art. 57 da Lei 8.443/1992.
9.  O Ministério Publico acompanhou integralmente a proposta, conforme Parecer na peça 14; entretanto o responsável veio aos autos, através do documento presente na peça 18, antes do julgamento de mérito deste processo, solicitando prorrogação do prazo para apresentação de defesa, tendo o Exmo. Ministro Relator, mediante Despacho presente na peça 19, concedido 'excepcionalmente, em homenagem ao princípio da ampla defesa, o prazo de 60 (sessenta) dias, após a comunicação, para que apresente a este Tribunal de Contas suas alegações de defesa, acompanhadas dos documentos que entender pertinentes'.
10.	Em 25/7/2018, ele apresentou suas alegações de defesa, presentes na peça 20 e analisadas na instrução de peça 21, onde afirma que não houve desídia, pois pensava ser das escolas o dever de prestar contas dos recursos a elas repassados diretamente, sendo que a documentação a ser utilizada na prestação de contas encontrava-se sob guarda das diretorias daquelas unidades escolares. 
11.	Aduz também que, por diversas vezes, por decisões de autoridades competentes, teve de se afastar de seu labor como Prefeito Municipal, ficando impedido de inserir no sistema do FNDE as prestações de contas, pois, com a troca de gestão, mudavam-se as senhas, ficando as mesmas sob a guarda do atual gestor. 
12.	Não conformado com a situação, procurou o FNDE munido de documentações, tendo este órgão lhe concedido a senha para que ele pudesse alimentar o sistema e realizar as devidas prestações de contas, ressaltando que só conseguiu alimentar o referido sistema referente ao período em que se encontrava à frente do executivo municipal, pois, além dele, entre os anos de 2013 a 2016, assumiram o cargo de prefeito os Srs. Evandro Corrêa e Samuel Afalo, os quais também gerenciaram e ordenaram tais recursos.
13. 	Encaminhou, assim, a prestação de contas do Programa Dinheiro Direto na Escola - PDDE, exercício 2013, bem como de outros programas do FNDE, os quais também foram entregues ao FNDE, na época, conforme comprovantes anexos, presentes na peça 20.
14.	Em face desse elemento novo e em conformidade com o entendimento plasmado no mencionado Acórdão 1580/2008-TCU-Primeira Câmara (Relator Min. Substituto Marcos Bemquerer) , propôs-se na última instrução, com os pronunciamentos concordantes (peças 21-23) , diligência ao FNDE, nos seguintes termos:
'39.	Diante do exposto, submetemos os autos à consideração superior, propondo realizar diligência ao Fundo Nacional de Desenvolvimento da Educação - FNDE, com fundamento nos artigos 10, § 1º, e 11 da Lei 8.443/1992 c/c o art. 157 do RI/TCU, para que, no prazo de 30 (trinta dias) , sejam encaminhados os seguintes documentos e informações com vistas ao saneamento e subsídio na análise da documentação enviada a título de prestação de contas do Programa  Dinheiro  Direto na Escola - PDDE 2013 no Município de 	Santo Antônio do Tauá-PA.
40.	Cópia de Nota Técnica a ser expedida em face da prestação de contas intempestiva do Programa Dinheiro Direto na Escola - PDDE 2013 no Município de 	Santo Antônio do Tauá-PA, com informação conclusiva quanto à regularidade da aplicação dos recursos repassados, bem como informando o quantitativo de eventual débito constatado na análise.
41.	Por oportuno, também deve ser encaminhada cópia da presente instrução e dos documentos presentes na peça 20 ao FNDE, a fim de subsidiar a apresentação da resposta à diligência.
42.	Por fim, deve-se esclarecer ao FNDE que o não atendimento, no prazo fixado, sem causa justificada, à diligência que lhes for enviada, pode ensejar a aplicação de multa, com fundamento no art. 58, inciso IV, da Lei 8.443/1992.'
15.	Mediante Despacho presente na peça 24, o Exmo. Sr. Ministro-Relator Augusto Sherman Cavalcanti acolheu a proposta, determinando a realização da aludida diligência, a qual foi efetivada por meio do Ofício 8329/2019-TCU/Seproc, de 22/10/2019, recebido em 30/10/2019 (peças 25-26) .
16.	Em resposta, o FNDE encaminhou, através do Ofício nº 42538/2019/Diade/Cgapc/Difin-FNDE, 'cópia da Nota Técnica nº 123/2019/DAESP/COPRA/CGAPC/DIFIN, resultante da análise da documentação apresentada intempestivamente, pelo Sérgio Hideki Hiura, à título de prestação de contas do PDDE executado no exercício de 2013', bem como do Parecer CAE e do Parecer nº 4642/2019/DIAPC/COECS/CGPAE/DIRAE (peças 27-32) .
EXAME TÉCNICO
17.	A referida Nota Técnica n° 123/2019/DAESP/COPRA/CGAPC/DIFIN (peça 31) , 'considerando o conteúdo posto à vista no item 5 desta', manifestou-se no sentido de que 'a documentação atende ao exigido pela Resolução nº 10, de 18 de abril de 2013, no que diz respeito à formalidade do dever de prestar contas'.
18.	Segue abaixo o teor do item 5 da referida Nota Técnica:
'5. VERIFICAÇÃO FINANCEIRA
5.1.	A Resolução/CD/FNDE nº 2, de 18 de janeiro de 2012, mormente em seu artigo 1º, determinou que as prestações de contas com prazo vincendo a partir de sua emissão deveriam ser apresentadas eletronicamente, por meio de registros no Sistema de Gestão de Prestação de Contas (SiGPC) . Subsidiariamente, nos termos da Resolução nº 10/2013, a prestação de contas do programa em escopo deve ser feita consoante abaixo in verbis:
Art. 19 As prestações de contas dos recursos recebidos por intermédio do PDDE deverão ser elaboradas de acordo com normas específicas definidas pelo Conselho Deliberativo do FNDE, disponíveis no sítio www.fnde.gov.br.
[...]
II - das EEx, ao FNDE, por intermédio do Sistema de Gestão de Prestação de Contas (SIGPC) , até 28 de fevereiro do ano subsequente ao da efetivação do crédito nas correspondentes contas correntes específicas.
5.2. No caso ora em análise, atenderam-se aos requisitos estabelecidos na Resolução, observando-se que a Entidade Executora apresentou Demonstrativo Consolidado da Execução Físico-Financeira das Unidades Executoras Próprias (UEx) , bem como emitiu parecer conclusivo acerca das contas das UExs que lhe são vinculadas.
5.3.	A análise da prestação de contas apresentada demonstrou as ocorrências abaixo:
5.3.1. Demonstrativo da Receita e da Despesa:
a) foi relacionado pagamento no Demonstrativo com valor divergente do apurado no extrato bancário da conta específica do programa, conforme quadro abaixo:
            Relação de Pagamentos Demonstrativo                                  Extrato Bancário
	Data
	Documento
	Valor (R$) 
	Data
	Documento
	Valor (R$) 

	22/08/2013
	Nota Fiscal Eletrônica
	2.928,90
	22/08/2013
	664995000006111
	2.928,90

5.3.2. Demonstrativo Consolidado da Execução Físico-Financeira das Unidades Executoras Próprias (UEx) :
a) o montante informado no campo correspondente ao 'Creditado pelo FNDE no Exercício', indicado na prestação de contas analisada - R$ 236.160,00 - diverge do valor efetivamente transferido para o exercício de 2013, de R$ 242.640,00.
	Data débito*
	Valor (R$) 

	6.480,00
	30/04/2013

* Considerando não ter sido informada a data dos repasses sem comprovação, a estimativa acontece a partir da data da última ordem bancária, uma vez que esta estimativa é a menos onerosa ao gestor faltoso, evitando assim o enriquecimento sem causa da União.
5.3.3.	Extrato Bancário:
a) não foram apresentados os extratos bancários da conta de aplicação financeira, o que nos impossibilita atestar o real valor dos rendimentos de aplicação. Cabe destacar que, após análise do extrato bancário da conta específica do programa (Banco do Brasil, agência 2605-0, C/C 11797-8) foi constatada a aplicação dos recursos no exercício.
b) não houve aplicação dos recursos no mercado financeiro, em desacordo com o disposto no artigo 15 da Resolução CD/FNDE nº 10/2013. Diante disso, não foi auferido o valor de R$ 23,10, conforme quadro a seguir:
MOVIMENTAÇÃO EXTRATO BANCÁRIO
	Data Inicial
	Data Final
	Valor Não Aplicado
	Tipo de Aplicação
	Rendimento

	01/01/2013
	23/01/2013
	493,58
	Curto Prazo
	1,23

	23/01/2013
	03/05/2013
	491,58
	Poupança
	6,12

	03/05/2013
	17/05/2013
	6971,58
	Curto Prazo
	11,57

	17/05/2013
	18/07/2013
	471,58
	Poupança
	4,17

	Total
					23,10

c) houve o pagamento de tarifa bancária na conta específica do programa, a contrapelo do disposto no inciso IV do § 1º do artigo 4º da Resolução CD/FNDE nº 10/2013, consoante quadro a seguir:
	Data
	Documento
	Histórico
	Valor (R$) 

	23/01/2013
	00000850231200222606
	TARIFA DE EXTRATO
	2,00

5.4.	Por meio do Despacho adicionado ao SEI sob o código 1525176, os autos foram submetidos à apreciação da Coordenação do Dinheiro Direto na Escola (CODDE) para que esta se pronunciasse acerca do atingimento do objeto e objetivo do programa.
5.5.	Ato contínuo, aquela CODDE exarou o PARECER Nº 4432/2019/CODDE/CGAME/DIRAE - SEI nº 1593138 - que aprovou as contas parcialmente com ressalvas em decorrência dos aspectos declinados abaixo:
4.1.1 A Entidade Executora registrou no recibo intempestivo de prestação de contas, enviado em 05/07/2019, a aprovação de 15 Unidades Executoras, aprovação com ressalvas de 05 Unidades Executoras, não apresentação de 01 Unidades Executoras e Não aprovação de 11 Unidades Executoras vinculadas ao município e beneficiárias de recursos no exercício, conforme declarado no Demonstrativo Consolidado da Execução Físico-Financeira das Unidades Executoras Próprias (UEx) .
'6.2 Houve apresentação da prestação de contas, intempestivamente, em 05/07/2019. '
5.6.	Portanto, a aprovação parcial das contas foi motivada pelo registro - efetuado pela EEx - de que UExs que lhes são vinculadas não tiveram suas contas aprovadas ou - alternativamente - porque não houve prestação de contas à Prefeitura, consoante demonstrativo anexado ao SEI sob o número 1521736 - débitos que devem ser imputados aos responsáveis pelas Unidades Executoras.
5.7.	Assim, como a Tomada de Contas Especial (TCE) fora instaurada motivada pela inércia do responsável em prestar contas dos recursos que foram repassados à conta do programa em escopo, tem-se que, exclusivamente quanto aos fatos declinados na INFORMAÇÃO N° 343/2017/ SEOPC/COPRA/CGCAP/DIFIN-FNDE, que demonstrou o prejuízo, se atende ao exigido.
5.8.	Contudo, há irregularidades potencialmente causadoras de prejuízo ao erário. O que impede que se ateste a regularidade da prestação de contas em epígrafe.
19.	Diante do acima exposto, mencionada Nota Técnica assim manifestou-se:
'6. CONCLUSÃO
6.1.	Diante do exposto, considerando o conteúdo posto à vista no item 5 desta, manifesta-se que a documentação atende ao exigido pela Resolução nº 10, de 18 de abril de 2013, no que diz respeito à formalidade do dever de prestar contas.
6.2.	Nesse espírito, considera-se a documentação suficiente para infirmar a irregularidade que motivara a instauração de Tomada de Contas Especial e, pois, sugere-se o levantamento do débito que fora imputado.
6.3.	Por outro lado, frente aos fatos novos levantados, demonstraram-se débitos cuja soma perfez o total de R$ 6.505,10, de maneira que se recomenda a continuidade das medidas de exceção.'
20.	Desse modo, permanece a situação de irregularidade de parte dos recursos repassados ao Município de Santo Antônio do Tauá/PA, no exercício de 2013, por conta do Programa Dinheiro Direto na Escola - PDDE/2013, remanescendo um débito no valor de R$ 6.505,10.
21.	Cumpre registrar que, no tocante à análise técnica de execução do Programa, as contas foram aprovadas com ressalvas, de acordo com o Parecer do CAE e o PARECER Nº 4642/2019/DIAPC/COECS/CGPAE/DIRAE (peças 28-29) ; por outro lado, em decorrência de um equívoco no Ofício 8329/2019-TCU/Seproc (peça 25) , foi solicitado ao FNDE 'cópia de nota técnica a ser expedida em face da prestação de contas intempestiva do Pnae/2013, com vistas ao saneamento do processo TC Processo 016.047/2017-6', e não do PDDE/2013, como é o correto.
22.	Ao verificar o engano, aquela Autarquia encaminhou cópia do PARECER Nº 4642/2019/DIAPC/COECS/CGPAE/DIRAE, referente à prestação de contas do PNAE/2013 daquele Município, bem como da Nota Técnica nº 123/2019/DAESP/COPRA/CGAPC/DIFIN, esclarecendo que esta é 'resultante da análise da documentação apresentada intempestivamente, pelo Sérgio Hideki Hiura, à título de prestação de contas do PDDE executado no exercício de 2013', corrigindo assim o engano.
23.	Assim, consultamos o SIGPC, onde verificamos que o parecer técnico referente ao PDDE/2013 é o Parecer nº 4432/2019/CODDE/CGAME/DIRAE (em anexo na peça 34) , cuja conclusão foi a seguinte:
6.	CONCLUSÃO
6.1.	Quanto a prestação de contas da Entidade Executora:
6.2.	Houve apresentação da prestação de contas, intempestivamente, em 05/07/2019.
6.2.1.	Há constatações de impropriedades na execução do PDDE/2013, sendo que os elementos probatórios disponíveis analisados não indicam evidências de prejuízos ao cumprimento do objeto e objetivo do programa, conforme descrito no item 6.2, mas será ressalvado neste parecer.
6.2.1.1.	Tendo em vista o disposto neste parecer, na documentação de prestação de contas apresentada e nos dispositivos técnicos estabelecidos pela Resolução CD/FNDE nº 10/2013, indica-se que há constatações que vão ao encontro do atingimento com ressalva do objeto e objetivo do programa por parte de Entidade Executora EEx.
6.3.	Quanto a prestação de contas das Unidades Executoras:
6.4.	Há constatações de impropriedades na execução do PDDE/2013, sendo que os elementos probatórios disponíveis analisados indicam evidências de prejuízos ao cumprimento do objeto e objetivo do programa, conforme descrito no item 4.1.1, portanto, serão aprovados parcialmente com ressalvas neste parecer. Os valores dos prejuízos elencados estão declarados nos respectivos Demonstrativos Consolidados das UEx que constam como não aprovadas e não apresentada, constantes dos autos, e deverão ser objeto de análise financeira por parte da Coordenação Geral de Acompanhamento de Prestação de Contas (CGAPC) .
6.4.1.	Tendo em vista o disposto neste parecer, na documentação de prestação de contas apresentada e nos dispositivos técnicos estabelecidos pela Resolução CD/FNDE nº 10/2013, indica-se que há constatações que vão ao encontro do atingimento parcial com ressalvas do objeto e objetivo do programa por parte das Unidades Executoras.
25.	Ocorre que, no PDDE, os recursos são geridos pelas Unidades Executoras - UEx, ou seja, pelas escolas, de modo que o débito decorrente de irregularidades na aplicação de recursos repassados ou da não apresentação das contas, após cobrança do prefeito, deve ser atribuído aos diretores das mesmas. 
26.	No caso sob exame, nem o Parecer nº 4432/2019/CODDE/CGAME-DIRAE nem a Nota Técnica nº 123/2019/DAESP/COPRA/CGAPC/DIFIN indicam a origem do débito de R$ 6.505,10, o qual, provavelmente, está diluído pelas escolas que apresentaram problemas nas prestações de contas. Cumpre destacar o trecho do referido Parecer que diz que os 'valores dos prejuízos elencados estão declarados nos respectivos Demonstrativos Consolidados das UEx que constam como não aprovadas e não apresentada, constantes dos autos'.
27.	Conforme o Demonstrativo Consolidado da Execução Financeira, que se obteve com base em consulta ao SIGPC, das 32 UEx existentes no Município de Santo Antônio do Tauá/PA, 11 tiveram suas prestações de contas não aprovadas e uma não apresentou a respectiva prestação de contas (peças 35-38) , esclarecendo-se assim a origem do débito no montante de R$ 6.505,10.
28.	Portanto, em face da análise promovida nos itens 17 a 27, entende-se que a baixa materialidade do débito remanescente não justifica o elevado custo das ações de controle a serem adotadas, as quais certamente superariam o benefício que poderia delas advir, o que representaria ofensa aos princípios da racionalidade administrativa e da economia processual, ainda mais se formos considerar que teriam que ser adotadas medidas de ressarcimento para cobrança de um débito diluído entre vários responsáveis, quais sejam, os diretores das 12 escolas que não tiveram suas contas aprovadas.
29.	Quanto ao Sr. Sérgio Hideki Hiura, citado pela omissão no dever de prestar contas e instado a justificar tal conduta, houve a apresentação intempestiva de documentação para demonstrar a boa e regular aplicação dos recursos públicos repassados por meio do Programa Dinheiro Direto na Escola - PDDE, no exercício de 2013, entretanto restou ausente, em suas alegações de defesa (peça 20) , justificativa plausível para a falta de apresentação da pertinente prestação de contas, no prazo devido, não tendo ele se manifestado sobre a irregularidade referente à omissão formal no dever de prestar contas.
30.	Cumpre destacar que, no ofício citatório a ele encaminhado (peça 6) , consignou-se expressamente que o responsável deveria apresentar 'justificativa pela omissão no dever de prestar contas, pois a apresentação posterior das contas, sem justificativa para a falta, não elidirá a respectiva irregularidade, podendo o débito ser afastado caso a documentação comprobatória das despesas esteja de acordo com as normas legais e regulamentares e demonstre a boa e regular aplicação dos recursos, sem prejuízo de aplicação da multa prevista no inciso I do art. 268 do Regimento Interno do TCU'; entretanto, como vimos no item acima, ele não o fez.
31.	O Regimento Interno do TCU é claro ao definir que a apresentação de documentos comprobatórios de despesas, extemporaneamente, não é suficiente para elidir a irregularidade caracterizada pela omissão no dever de prestar contas, salvo se acompanhada de justificativas plausíveis como atenuante para tal conduta, conforme disposto no seu art. 209, § 4º, transcrito abaixo:  
§ 4º Citado o responsável pela omissão de que trata o inciso I, bem como instado a justificar a omissão, a apresentação posterior das contas, sem justificativa para a falta, não elidirá a respectiva irregularidade, podendo o débito ser afastado caso a documentação comprobatória das despesas esteja de acordo com as normas legais e regulamentares e demonstre a boa e regular aplicação dos recursos, sem prejuízo da cominação da multa prevista no inciso I do art. 268.
31.	Nessa hipótese, a manutenção da irregularidade fundamenta-se na omissão no dever de prestar contas (art. 16, inciso III, alínea 'a', da Lei 8.443/1992) e a conduta enseja, ainda, aplicação da multa prevista no art. 58, inciso I, da Lei Orgânica/TCU, conforme parágrafo único do art. 19 do mesmo normativo.
32.	Esse entendimento está amparado nos Acórdão 621/2014-TCU-Primeira Câmara, rel. BENJAMIN ZYMLER; 5.137/2014-TCU-2ª Câmara, rel. JOSÉ JORGE; 855/2015-TCU-Plenário, rel.  VITAL DO RÊGO; 4.887/2015-TCU-1ª Câmara, rel. BENJAMIN ZYMLER; 9.810/2015-TCU-2ª Câmara, rel. MARCOS BEMQUERER e 816/2019-TCU-Plenário, rel. BRUNO DANTAS.
33.	Vale observar que a prestação de contas intempestiva foi apresentada em 19/6/2018 (recibo de entrega na peça 36) , posteriormente à citação do Sr. Sérgio Hideki Hiura pelo TCU, conforme Ofício Secex/MG 2.631/2017, recebido em 4/12/2017 (peças 6-7) , persistindo, assim, a irregularidade pela omissão, tendo em vista ter restado ausente justificativa plausível para a conduta verificada, consoante jurisprudência deste Tribunal:
'A citação pelo TCU é o marco temporal a partir do qual a apresentação da prestação de contas não descaracteriza a omissão (Acórdão 162/2019-TCU-Primeira Câmara, Relator Ministro Bruno Dantas) .'
34.	Desse modo, cabe propor julgar irregulares as contas do responsável, aplicando-lhe a multa prevista no art. 58, inciso I, da Lei 8.443/1992.
CONCLUSÃO
35.	A partir dos elementos constantes dos autos, foi possível verificar que os recursos repassados pelo FNDE ao Município de Santo Antônio do Tauá/PA, por força do Programa Dinheiro Direto na Escola - PDDE, no exercício de 2013, não tiveram sua boa e regular aplicação comprovada, ante a omissão no dever de prestar contas.
36.	Realizada a citação do Sr. Sérgio Hideki Hiura, prefeito do referido Município na gestão 2013/2016, ele apresentou suas alegações de defesa, constituídas de documentação comprobatória das despesas realizadas com os referidos recursos, as quais devem ser rejeitadas, tendo em vista que, apesar de ter logrado demonstrar, em sua quase totalidade, a correta aplicação dos recursos, remanescendo, apenas, um débito no valor de R$ 6.505,10, de responsabilidade dos diretores de algumas das Unidades Executoras - UEx, daquele Município, que não tiveram suas contas aprovadas, não justificando a adoção de providências de ressarcimento, ele não apresentou justificativa plausível para a omissão no dever de prestar contas.
37.	Portanto, ainda que a documentação apresentada fora do prazo tenha demonstrado, em sua quase totalidade, a correta aplicação dos recursos, a irregularidade pela omissão persiste, tendo em vista ter restado ausente justificativa plausível para a conduta verificada, cabendo propor julgar irregulares as contas do responsável, aplicando-lhe a multa prevista no art. 58, inciso I, da Lei 8.443/1992.
PROPOSTA DE ENCAMINHAMENTO:
38.	Diante do exposto, submetem-se os presentes autos à consideração superior, propondo-se:
a) com fundamento nos arts. 1º, inciso I, 16, inciso III, alínea 'a', da Lei 8.443/1992, c/c os arts. 19, parágrafo único, e 23, inciso III, da mesma Lei, e com arts. 1º, inciso I, 209, inciso I e § 4º, 210, §2º, e 214, inciso III, do Regimento Interno, julgar irregulares as contas do Sr. Sérgio Hideki Hiura (CPF XXX.134.352-XX) , Prefeito Municipal de Santo Antônio do Tauá/PA na gestão 2013-2016, em razão da omissão injustificada no dever de prestar contas dos recursos públicos repassados pelo Fundo Nacional de Desenvolvimento da Educação - FNDE, por meio do Programa Dinheiro Direto na Escola - PDDE, no exercício de 2013;
b) aplicar ao Sr. Sérgio Hideki Hiura (CPF XXX.134.352-XX)  a multa prevista no art. 58, inciso I, da Lei 8.443/1992 c/c o art. 268, inciso I, do Regimento Interno, fixando-lhe o prazo de 15 (quinze) dias, a contar da notificação, para comprovar, perante o Tribunal (art. 214, inciso III, alínea 'a', do Regimento Interno) , o recolhimento da dívida aos cofres do Tesouro Nacional, atualizada monetariamente desde a data do presente acórdão até a do efetivo recolhimento, se for paga após o vencimento, na forma da legislação em vigor;
c) autorizar, desde logo, nos termos do art. 28, inciso II, da Lei 8.443/92, a cobrança judicial da dívida, caso não atendida a notificação;
d) encaminhar cópia do Acórdão que vier a ser proferido ao FNDE e ao responsável, para ciência, informando que a presente deliberação, acompanhada do Relatório e do Voto que a fundamenta, está disponível para a consulta no endereço www.tcu.gov.br/acordaos, além de esclarecer que, caso requerido, o TCU poderá fornecer sem custos as correspondentes cópias, de forma impressa."
É o Relatório.

não há.

Procurador Rodrigo Medeiros de Lima.

TOMADA DE CONTAS ESPECIAL. FNDE. PROGRAMA DINHEIRO DIRETO NA ESCOLA - PDDE 2013. PRESTAÇÃO DE CONTAS INTEMPESTIVA APÓS CITAÇÃO VÁLIDA. NOTA TÉCNICA DO CONCEDENTE COM CONTAS APROVADAS COM RESSALVAS. OMISSÃO DO DEVER DE PRESTAR CONTAS. CONTAS IRREGULARES. MULTA.

TOMADA DE CONTAS ESPECIAL (TCE)

Secretaria de Controle Externo de Tomada de Contas Especial (SecexTCE).

Trata-se de Tomada de Contas Especial instaurada pelo Fundo Nacional de Desenvolvimento da Educação (FNDE) , em desfavor de Sérgio Hideki Hiura, Prefeito de Santo Antônio do Tauá/PA na gestão 2013-2016, em razão da omissão no dever de prestar contas dos recursos repassados ao Município, à conta do Programa Dinheiro Direto na Escola, PDDE/2013.
2.	Para a execução do Programa, o FNDE repassou ao Município, no exercício de 2013, a importância de R$ 242.640,00, sem que o gestor apresentasse a prestação de contas, cujo prazo final expirou em 30/4/2014 (peça 1, p. 18) .
3.	Citado por este Tribunal por não comprovação da boa e regular aplicação dos recursos, em razão da omissão no dever de prestar contas (peça 6) , com aviso de recebimento datado de 4/12/2017 (peça 10) , foi considerado revel, por não atender ao chamamento e não recolher o valor devido, o que levou a unidade instrutiva a propor a sua condenação em débito pela totalidade dos recursos transferidos e aplicação de multa (peça 11, p. 3) .
4.	Estando o processo instruído, antes que fosse julgado o mérito, o responsável compareceu aos autos solicitando prorrogação de prazo para a apresentação das contas. A prestação de contas foi registrada no Sistema de Gestão de Prestação de Contas (SIGPC) , em 5/7/2019, sendo objeto de nota técnica do FNDE (peça 34) , que concluiu pelo atingimento com ressalva do objeto e do objetivo do programa, restando um débito no valor de R$ 6.505,10, que seria de responsabilidade dos diretores de algumas Unidades Executoras do Município.
5.	Diante da informação do órgão concedente sobre a regularidade das contas, a Secretaria de Controle Externo propõe, com a anuência do representante do Ministério Público junto ao TCU, que as contas do responsável sejam julgadas irregulares e que lhe seja aplica a multa prevista no art. 58 da Lei 8443/1992, em função da omissão inicial do dever de prestar contas.
6.	Feito esse breve resumo da situação dos autos, acolho a análise e a proposta de encaminhamento empreendidas pela auditora, com pareceres favoráveis dos dirigentes da Secretaria e do Parquet, as quais incorporo às minhas razões de decidir, sem prejuízo das considerações que faço a seguir.
7.	O responsável foi omisso quanto à entrega das contas do Programa Dinheiro Direto na Escola, relativas ao ano de 2013. Manifestou-se mais de cinco anos depois de vencido o prazo legal, apresentando-as, intempestivamente, após citação válida por este Tribunal.
8.	Inseridas as contas no Sistema de Gestão de Prestação da Contas do Fundo Nacional de Desenvolvimento da Educação, não apresentou qualquer elemento que justificasse o não cumprimento da obrigação no prazo regulamentar.
9.	Consta do ofício de citação o alerta de que, mesmo que as contas fossem apresentadas, o não encaminhamento de razões ou a rejeição das razões de justificativa para a irregularidade "não cumprimento do prazo originalmente estipulado para prestação de contas" poderia ensejar o julgamento pela irregularidade das contas, bem como a aplicação da multa.
10.	Tendo as suas contas aprovadas pelo órgão concedente, não cabe ao responsável a imputação do débito, por ter comprovado a boa e regular aplicação dos recursos, mas subsiste razão para sua penalização pelo injustificado cumprimento intempestivo do dever de prestar contas, na forma da legislação vigente.
11.	O débito remanescente de R$ 6.505,10, de responsabilidade das Unidades Executoras do Município, por ser de valor irrisório e distribuído por várias unidades, não justifica o trâmite do processo para a cobrança correspondente.
12.	Dessa forma, propugno por que Sérgio Hideki Hiura tenha suas contas julgadas irregulares e que lhe seja aplicada a multa prevista no art. 58, inciso I, da Lei 8443/1992.
Ante o exposto, manifesto-me por que o Tribunal aprove o Acórdão que ora submeto à apreciação deste Colegiado.
TCU, Sala das Sessões, em 28 de setembro de 2021.
AUGUSTO SHERMAN CAVALCANTI 
Relator